臺灣高等法院民事判決　　　　　　　　　　　　　　　　九十三年度再字第六四號
　　再審原告　　甲○○
　　再審被告　　乙○○
右當事人間土地所有權移轉登記事件，再審原告對於中華民國九十一年九月九日本院
九十一年度上字第五五號確定判決提起再審之訴，本院判決如左：
    主      文
再審之訴駁回。
再審訴訟費用由再審原告負擔。
    事      實
甲、再審原告方面：
    一、聲明：(一)本院九十一年度上字第五五號確定判決關於不利再審原告部分廢棄
        。(二)上開廢棄部分，再審被告在前程序之上訴駁回。
    二、陳述：
        (一)再審被告在前程序起訴時，係依繼承取得之土地所有權人地位，主張因法
          令廢止限制共有分割之條件成就，請求再審原告辦理回復所有權之登記。
          經查，民國（下同）八十九年一月二十六日修正前之土地法及農業發展條
          例相關規定，並不禁止農地因繼承而為共有者辦理移轉登記，顯見再審被
          告主張因法令廢止限制共有分割之條件成就云云，並非事實。惟原確定判
          決就此修正前後相關法條內容未予詳察，竟依再審被告主張，認定「農業
          發展條例業於八十九年一月二十六日修正通過，刪除農地不得細分並不得
          移轉為共有之規定，故承諾切結書上約定可得移轉之條件已成就」云云，
          其不當適用農業發展條例之規定，自有民事訴訟法第四百九十六條第一項
          第一款所規定之再審事由。
        (二)再審被告因其主張之「日據時期繼承回復請求權及信託物返還請求權」已
          逾時效而消滅，故藉由再審原告簽具系爭承諾切結書，以片面承認再審被
          告有繼承權及信託物返還請求權存在，是依最高法院六十一年台上字第六
          一五號判例意旨，系爭承諾切結書只是延續繼承權及信託物返還請求權效
          力之觀念通知，並非另行創設新請求權之獨立契約。又縱認系爭承諾切結
          書並非僅觀念通知，而屬另一契約，亦係再審被告主張之「繼承權及信託
          物契約」內之從屬契約。是依民法第三百零七條之規定，系爭承諾切結書
          並無獨立之請求權，仍應以其內容所載繼承權及信託物返還請求權存否，
          作為判斷承諾切結書效力之依據。原確定判決既認再審被告主張之遺產分
          配信託契約關係不存在，卻謂再審被告仍可依據附屬於「遺產分配信託契
          約」之承諾切結書，請求土地所有權移轉登記，自屬違背最高法院六十一
          年台上字第六一五號判例及民法第三百零七條之規定，亦有民事訴訟法第
          四百九十六條第一項第一款所規定之再審事由。
    三、證據：提出承諾切結書、農業發展條例及土地法修正相關條文為證。
乙、再審被告方面：
    本件未行言詞辯論，並無再審被告之聲明及陳述可供記載。
丙、本院依職權調閱本院九十一年度上字第五五號兩造間土地所有權移轉登記事件全
    卷。
    理      由
一、本件再審原告因不服本院九十一年度上字第五五號民事判決所為上訴，經最高法
    院以九十三年度台上字第一六一二號民事裁定駁回在案，再審原告於九十三年八
    月廿六日收受該駁回上訴之裁定後，即於九十三年九月十七日提起本件再審之訴
    ，顯未逾民事訴訟法第五百條所規定之三十日不變期間，合先敘明。
二、再審原告主張本院九十一年度上字第五五號確定判決不當適用農業發展條例之規
    定，致認系爭承諾切結書上約定可得分割移轉之條件成就；又違背最高法院六十
    一年台上字第六一五號判例及民法第三百零七條之規定，認定系爭承諾切結書為
    獨立契約而有獨立之請求權，其適用法規顯有錯誤，具有民事訴訟法第四百九十
    六條第一項第一款所規定之再審事由，因而提起再審之訴，求為將上開確定判決
    關於不利再審原告部分廢棄，並駁回再審被告在前程序之上訴之判決。
三、惟按所謂適用法規顯有錯誤者，不包括漏未斟酌證據及認定事實錯誤之情形在內
    。解釋意思表示原屬事實審法院之職權，原確定判決不過就事實審法院所確定之
    事實為法律上之判斷，事實審法院解釋意思表示，縱有不當，亦不生適用法規顯
    有錯誤問題（最高法院六十三年臺上字第八八０號及六十四年臺再字第一四０號
    判例參照）。經查：
    (一)系爭坐落桃園縣大園鄉○○○段崁腳小段一一０之一地號之土地，於八十三年
      八月廿八日再審原告簽具系爭承諾切結書予再審被告之時，為再審原告及楊弘
      偉、楊弘德、楊宗寶所共有（其應有部分依序為三分之一、六分之一、六分之
      一、三分之一）；而再審原告本於系爭承諾切結書，係對再審被告負有移轉登
      記而非繼承登記之義務，此為原確定判決所認定之事實。是系爭承諾切結書所
      約定「日後本土地政府准予分割移轉過戶」之條件是否已經成就？自應就「所
      有權移轉登記」判斷之，而與繼承登記無涉。再審原告簽具系爭承諾切結書後
      ，農業發展條例既於八十九年一月二十六日修正刪除農地不得細分並不得移轉
      為共有之規定，則原確定判決認定該承諾切結書約定可得移轉之條件業已成就
      ，即無不合。再審原告所云八十九年一月二十六日修正前之土地法及農業發展
      條例相關規定，並未禁止農地因繼承而為共有，固然屬實，惟究與本件移轉登
      記之條件無涉，其據以主張原確定判決認定移轉條件成就，係錯誤適用農業發
      展條例云云，自非有據。
    (二)系爭承諾切結書究係獨立之契約？抑或係觀念通知或附屬契約？乃原確定判決
      事實審法院解釋意思表示之範疇。原確定判決既認定再審被告並非楊嬰之繼承
      人，並與再審原告之被繼承人楊新求間無信託關係存在，但得本於系爭承諾切
      結書之約定，請求再審原告移轉系爭土地所有權應有部分，自係認定該承諾切
      結書之成立，不以繼承權或信託物返還請求權存在為前提，亦即非屬觀念通知
      或附屬契約甚明。原確定判決就上開意思表示之解釋，縱有不當，揆諸前揭說
      明，亦不生適用法規顯有錯誤之問題。是再審原告就此主張違背最高法院六十
      一年台上字第六一五號判例及民法第三百零七條之規定，為適用法規顯有錯誤
      云云，亦屬無據。
三、綜上所述，再審原告主張原確定判決適用法規顯有錯誤，具有民事訴訟法第四百
    九十六條第一項第一款所規定之再審事由云云，殊不足取。從而再審原告執此提
    起本件再審之訴為顯無再審理由，爰不經言詞辯論，以判決駁回之（最高法院四
    十四年台上字第五六六號判例參照）。
四、據上論結，本件再審之訴為顯無理由，依民事訴訟法第五百零二條第二項、第七
    十八條，判決如主文。
中　　　華　　　民　　　國　　九十三　　年　　 十二 　　月　　二十七　　日
                              民事第七庭
                                  審判長法  官　林　鄉　誠
                                        法  官  王　聖　惠
                                        法  官  梁　玉　芬
正本係照原本作成。
如不服本判決，應於收受送達後二十日內向本院提出上訴書狀，其未表明上訴理由者
，應於提出上訴後二十日內向本院補提理由書狀（均須按他造當事人之人數附繕本）
上訴時應提出委任律師或具有律師資格之人之委任狀；委任有律師資格者，另應附具
律師資格證書及釋明委任人與受任人有民事訴訟法第四百六十六條之一第一項但書或
第二項（詳附註）所定關係之釋明文書影本。
中　　　華　　　民　　　國　　九十三　　年　　 十二 　　月　　二十九　　日
　　　　　　　　　　　　　　　　　　　　書記官　常　淑　慧
附註：
民事訴訟法第四百六十六條之一（第一項、第二項）：
對於第二審判決上訴，上訴人應委任律師為訴訟代理人。但上訴人或其他法定代理人
具有律師資格者，不在此限。
上訴人之配偶、三親等內之血親、二親等內之姻親，或上訴人為法人、中央或地方機
關時，其所屬專任人員具有律師資格並經法院認為適當者，亦得為第三審訴訟代理人
。
